【裁判字號】    97,訴,547
【裁判日期】    971104
【裁判案由】    強盜
【裁判全文】
臺灣苗栗地方法院刑事判決               97年度訴字第547號
公  訴  人  臺灣苗栗地方法院檢察署檢察官
被      告  乙○○
指定辯護人  本院公設辯護人  戊○○
上列被告因強盜案件，經檢察官提起公訴（97年度偵字第3764號
），本院判決如下：
    主  文
乙○○犯竊盜罪，累犯，處有期徒刑陸月；扣案之鑰匙壹支沒收
之。又犯攜帶兇器強盜罪，累犯，處有期徒刑捌年。應執行有期
徒刑捌年貳月；扣案之鑰匙壹支沒收之。
    事  實
一、前科資料：
    乙○○於民國90年間曾因違反毒品危害防制條例案件，經本
    院以90年度易字第734 號判決，判處有期徒刑6 月確定，於
    94年2 月24日易科罰金執行完畢；後又因連續施用第一級及
    第二級毒品等案件，經本院以95年度訴字第343 號判決判處
    有期徒刑1 年4 月確定，於97年2 月5 日縮短期刑假釋出監
    並交付保護管束，於97年3 月15日執行完畢（構成累犯）。
二、詎乙○○仍未知悔改，而為下列行為：
  (一)意圖為自己不法之所有，於97年8 月7 日凌晨1 時6 分許，
    於苗栗縣頭份鎮○○路1039號重光醫院前，以其所有之鑰匙
    發動丁○○所有車牌號碼PC2-831 號機車，而竊得之。
  (二)復意圖為自己不法之所有，於同日凌晨2 時2 分許，騎乘上
    揭竊得之機車，並攜帶其所有客觀上長約50公分外觀呈鐮刀
    造型，可為兇器之柴刀1 把（未據扣案），至苗栗縣頭份鎮
    ○○里○○路206 之1 號之丙○○○○○○○○前，停放好
    機車後並進入該門市，即至櫃臺前將該柴刀舉向右肩、刀刃
    向前，使店員甲○○得見該把柴刀，並命甲○○交出新臺幣
    （下同）3 千元，甲○○因見該把柴刀揮於乙○○肩上且刀
    刃向己，而心生畏懼且難於抗拒，遂自收銀機中取出3 千元
    交付予乙○○。乙○○取得款項後再返回重光醫院，為據報
    趕至現場之警察逮捕，並扣得該車牌號碼PC2-831 號機車 1
    輛、機車內之安全帽1 頂、鑰匙1 把。
三、案經苗栗縣警察局頭份分局報告臺灣苗栗地方法院檢察署檢
    察官偵查後起訴。
    理  由
一、認定犯罪事實所憑之證據及理由：
  (一)證據能力：
  1.被告乙○○及指定辯護人本院公設辯護人除認證人甲○○、
    丁○○於警詢時之陳述無證據能力外，對於下列各項證據方
    法，均未爭執其證據能力，並同意作為證據（見本院卷第48
    頁、第83～84頁），本院審酌其作成時之情況，認為並無不
    適當之情事，均得作為證據。
  2.按被告以外之人於檢察事務官、司法警察官或司法警察調查
    中所為之陳述，與審判中不符時，其先前之陳述具有較可信
    之特別情況，且為證明犯罪事實存否所必要者，得為證據，
    刑事訴訟法第159 條之2 定有明文。查證人甲○○於警詢時
    之陳述（見97年度偵字第3764號卷第30至35頁），與在本院
    審理中所為陳述，內容大致相同，且審理中所為證述係在本
    院經檢察官、辯護人詰問而為陳述，應屬較優之證據，揆諸
    前揭法條規定，應採甲○○於本院審理中具結後所為證述作
    為本案判決基礎，並無例外賦予渠等於警詢時陳述之證據能
    力之必要。
  3.又證人丁○○警詢時就被告竊盜犯行所為證述（見97年度偵
    字第3764號卷第25至27頁），經被告於本院審理中並未爭執
    其證據能力，僅說明其當時案發主觀上心理狀態（見本院卷
    第83頁），且被告於本院審理中亦自白坦承被訴竊盜犯行，
    是依刑事訴訟法第159 條之5 規定，基於尊重當事人對傳聞
    證據之處分權，及證據資料愈豐富，愈有助於真實發見之理
    念，且強化言詞辯論主義，使訴訟程序得以順暢進行。是本
    件證人丁○○於警詢時之指述，雖屬審判外之陳述，本院審
    酌前開證人之證述，其證述時間在本件被訴竊盜犯罪事實發
    生當日，對案件實際情況之記憶甚為清楚，不致發生一般傳
    聞證據中證人記憶瑕疵之風險，且其等證述情節與卷證相符
    ，足認證人丁○○於警詢中之供述，得為本案判斷基礎，合
    先敘明。
  (二)供述及非供述證據：
  1.被告乙○○之偵訊自白：證明被告持自己鑰匙竊取車號PC2-
    831 號機車及持柴刀一把至超商向店員甲○○取得3 千元之
    事實。（見97年度偵字第3764號偵查卷第57頁）
  2.證人甲○○之審判筆錄：證明其因被告揮舞柴刀心生畏懼不
    能抗拒而交付3 仟元之事實。（見97年度偵字第3764號偵查
    卷第71～82頁）
  3.證人丁○○之警詢筆錄：證明其所有車號PC2-831 號機車及
    安全帽遭被告竊取之事實。（見97年度偵字第3764號偵查卷
    第25～27頁）
  4.贓物認領保管單：證明證人丁○○所有車號PC2-831 號之機
    車及安全帽遭被告竊取之事實。（見97年度偵字第3764號偵
    查卷第28頁）
  5.發生現場監視器翻拍之相片19幀：證明被告竊取機車及進入
    超商舉起柴刀並向店員拿取現金之事實。（見97年度偵字第
    3764號偵查卷第50～54頁）
二、對於被告辯解本院判斷：
  (一)訊據被告乙○○對其意圖為自己不法之所有，於97年8月7日
    凌晨1 時6 分許，在苗栗縣頭份鎮○○路1039號重光醫院前
    ，以其所有之鑰匙竊取丁○○所有車號PC2-831 號機車之事
    實坦承不諱（見本院卷第89頁：97年10月14日審判筆錄），
    又其固承認有於97年8 月7 日凌晨2 時2 分許，攜帶客觀上
    長約50公分外觀呈鐮刀造型，可為兇器之柴刀1 把（未據扣
    案），進入苗栗縣頭份鎮○○里○○路206 之1 號之丙○○○○○○○○，並自店員甲○○處取得收銀機中3 千元之事
    實，惟否認有何強盜之犯行，辯稱：其進入超商是向店員借
    錢，由錄影帶內容及證人甲○○證述可知，被告有持刀進入
    超商及揮舞，但沒有做砍人動作，也沒有把刀架在證人甲○○身上，兩人距離至少70公分左右，中間隔著櫃臺證人當時
    生命沒有受到威脅，且未到達不能抗拒之地步，證人也說公
    司說遇到這種情況就是盡量配合，證人自始沒有想要抵抗，
    他並未想到會有生命威脅，被告若有強盜意圖應該令證人甲○○將收銀機錢全部交出；證人如果生命受到威脅應該會將
    財物全部交出，證人也是依被告指示交付3 千元，足證當時
    心智沒有受到壓抑；又證人證述被告有可能會越過櫃臺或將
    柴刀砍向他，是不存在的個人猜測，被告與證人自始是這種
    距離，應僅構成恐嚇取財；且本件被告係因服用藥物在神智
    不清下犯罪云云。（見本院卷第87、90～91頁）
  (二)對被告乙○○之辯解，本院認為不能採信，理由如下：
  1.查被告被訴竊盜之犯罪事實業經被告自白不諱（見本院卷第
    89頁），有證人丁○○之警詢筆錄、贓物認領保管單及發生
    現場監視器翻拍之相片14幀在卷可稽（見97年度偵字第3764
    號第25～28、50～53頁），足見被告前開自白確與事實相符
    ，應堪採信。
  2.次查，被告究係以強盜或恐嚇取財之犯意及主觀上有無精神
    耗弱之情形，而為攜帶凶器取得財物之犯行，仍須由整體犯
    罪事實情狀及客觀證據觀察：
  (1)按依實務見解認為：刑法強盜罪之所謂「至使不能抗拒」，
    係指行為人所施用之強暴、脅迫手段，就當時之具體事實，
    予以客觀之判斷，足使一般人身體上或精神上達於不能或顯
    難抗拒之程度而言，不以被害人之主觀意思為準，亦不以被
    害人完全喪失抗拒能力為要件；且所謂「至使不能抗拒」，
    祗須行為人所用之強制手段，足使被害人「發生恐怖而抑制
    其抗拒作用」為已足，「並非以被害人完全喪失抗拒能力」
    為要件。其判斷上，則係指行為人所為之強暴、脅迫等不法
    行為，就當時之具體事實，「予以客觀之判斷」，足使被害
    人身體上或精神上達於不能或顯難抗拒之程度而言亦即：在
    「客觀上」足使被害人喪失意思自由，並達於不能抗拒之程
    度者而言。此有最高法院93年度台上字第6040號、94年台上
    字第4111號、93年度台上字第4549號、95年度台上字第2838
    號及95年度台上字第5006號諸判決意旨足資參照。
  (2)查本件犯罪事實業經本院傳喚證人甲○○於審判期日蒞庭證
    述明確，並經行交互詰問程序檢驗其所為證述之真實性，核
    與證人於案發當日警詢筆錄所為陳述內容大致相符，足資佐
    證其於審理中所為證述內容之真實性，又證人與被告並不相
    識且無怨隙仇恨，當無誣指被告於罪而為不實陳述之可能，
    復經本院當庭觀察詰問證人陳述內容所得心證，認其所為證
    述當具有高度真實可信性而可認與事實相符。是當時情形乃
    ：
  自審判筆錄：「（問：是否可說明當天被告到你們店內情形
    ？）大約是兩點多，我在工作，看到他從外面進來，我沒有
    注意，我看到他突然站在櫃臺，然後後面背著很大把的柴刀
    ，叫我把錢給他。我猶豫了一下，我叫他冷靜一點，他就說
    他要的不多，只要給他3 千元就走。」、「我覺得我與他的
    距離我會被打到，我就盡量拖時間，叫他冷靜。」、「（問
    ：他在櫃臺時跟你說什麼話？）他就說叫我把錢拿出來給他
    ，他說他需要的不多，他要的不多，他要我給他3 千元，他
    要看醫生。」：「（問：你當時在警局說被告有說你乖乖配
    合他就不會傷害你這樣的話？）有，好像有，因為這是我當
    時作的口供。」、「（問：被告有無持柴刀在你面前揮舞？
    你心裡的感覺？）有。當然是恐懼。」、「（問：當時收銀
    機內多少錢？）約5 千多元」「（問：他只跟你要3 千元？
    ）對。」、「（問：所以你拿3 千元是依他的指示？）對」
    、「（問：那時從你們的距離及他刀的長度，他是否可以砍
    到你？他有做砍你的動作？）砍得到，我確信砍得到。他擺
    在肩上揮舞。」、「（問：你把錢拿出來是出於害怕？）對
    ，我覺得生命受到威脅。」、「（問：在他嘴裡有無出現過
    『借』這個字？）沒有。」、「（問：有無告訴過你，改天
    會還？）沒有。」（見本院卷第72～82頁：97年10月16日審
    判筆錄）。
  復自97年9 月30日審判程序當庭勘驗事發當時超商錄影帶筆
    錄：當時現場狀況為，被告進入超商後手持柴刀，將柴刀靠
    在櫃臺上面，以此顯示於證人甲○○，之後將柴刀舉向右肩
    ，做得以砍向店員之姿勢。店員於櫃臺內避開，被告仍持柴
    刀往店員方向跟進，在櫃臺外跟隨，被告始終以左手指向店
    員，並右手持刀扛於肩上且刀刃向前，店員欲交付金錢予被
    告時，鈔票掉落地上，被告指示店員拾起交付被告，取得金
    錢後有數鈔動作，隨即放入褲袋離開超商（見本院卷第63頁
    ）。
  (3)是綜上證述及勘驗影帶內容可知：被告自始至終並未曾向店
    員甲○○說明其係欲「借錢」，而係直接令證人交出財物，
    故其辯稱並無強盜犯意云云，即顯難憑採；復自被告與證人
    甲○○之距離僅為便利商店寬約僅70公分之櫃臺，及被告始
    終於櫃臺外跟隨櫃臺內證人而移動自身位置，並於肩上揮舞
    長達50公分呈鐮刀造型柴刀且刀刃向前之行為觀察，可知若
    被告向前揮舞柴刀即可輕易傷害證人之生命及身體安全，故
    被告除已使證人心裡受到強大壓制而難於抗拒外，亦顯已達
    足使一般人身體上或精神上達於不能或顯難抗拒之程度；且
    證人甲○○亦證述被告之動作顯已對其心理發生恐怖而抑制
    其抗拒之作用，並不因便利超商內部公司規定有遇搶案毋需
    抵抗之內規，而否定證人甲○○主觀上受有心裡壓制之事實
    ；故被告所為顯合致於實務所認為「致使不能抗拒之程度」
    ，被告之行為該當於加重強盜罪之構成要件殆無可疑。是被
    告辯稱：其沒有做砍人動作，也沒有把刀架在證人甲○○身
    上，證人當時生命沒有受到威脅，且未到達不能抗拒之地步
    ，且便利超商公司有內規故證人自始沒有想要抵抗，並未想
    到會有生命威脅云云，即顯屬脫辯之詞而有違事理之常，且
    與本件當時現場發生事實相違，難以採信。
  3.再自超商現場錄影光碟內容可知被告當日所攜帶之物乃係具
    有殺傷力可持作凶器呈鐮刀造型，長度約50公分之柴刀1 把
    ，依一般社會通常智識之人見之，則均當生可怖之感，而本
    件證人甲○○亦因此依被告指示交付收銀機內3 千元予被告
    ，適足資佐證其心理上已完全受到被告之壓制，而聽從被告
    之指示交付財物。故被告辯稱：證人如果生命受到威脅應該
    會將財物全部交出，證人也是依被告指示交付3 千元，足證
    當時心智沒有受到壓抑云云，即顯屬誤解證人之所以未交付
    收銀機內全部財物，乃係依從被告之指示，是其所辯亦無從
    為被告有利之認定，乃屬當然。
  4.末按，實務上所謂心神喪失係指行為時之精神，對於外界事
    務全然缺乏知覺理會及判斷作用，而無自由決定意思之能力
    者而言。所謂精神耗弱係指行為時因精神障礙或其他心智缺
    陷，致其辨識能力顯著減低者而言，屬於行為有責性之判斷
    範疇，且係指行為時之精神，對於外界事務之判斷能力，較
    普通人之平均程度，顯然減退者而言。最高法院94年度台上
    字第2975號、97年度台上字第4927號及96年度台上字第 466
    號刑事判決意旨足資參照。經查，自證人甲○○之證述內容
    可知，本件被告於為強盜犯行當時之精神狀態顯並非對於外
    界事務全然欠缺知覺理會及判斷作用，而有自由決定意思之
    能力，並可主動告知要求證人交付3 千元，故其於犯罪當時
    心理狀態並非屬心神喪失。復由勘驗超商現場光碟可知，被
    告於行為當時，並得注意證人甲○○欲交付之鈔票掉落，並
    令其撿起；取得財物後並得細數財物金額是否正確，是見其
    辨識能力並無顯著減低，且對外界事務具有判斷能力，而非
    屬精神耗弱，是被告辯稱其於97年8 月6 日晚間約5 、6 點
    有服用FM2 藥物以致神智不清不知自己犯罪，請求減免其刑
    云云，即屬難以採信。又被告主張傳喚其同居人羅曉涵證明
    其神智不清云云，經本院綜合證人甲○○之證述及勘驗現場
    光碟內容，已就被告行為當時難以認定主觀上係屬心神喪失
    或精神耗弱狀態，詳為析述如上，故無再行傳喚羅曉涵之必
    要，附此敘明。
  (三)綜上所述，被告乙○○前揭辯稱伊並無強盜犯意且精神耗弱
    云云，顯係事後飾卸之詞，難以憑採。被告上開竊盜及攜帶
    兇器強盜之犯行，經由上述各節參互佐證，本件事證明確，
    足堪認定，應予依法論科。
三、論罪科刑之理由：
  (一)被告成立之犯罪：
    核被告乙○○事實欄二、(一)所為，係犯刑法第320 條第1 項
    之竊盜罪。又事實欄二、(二)所為，依實務見解，刑法第 321
    條第1 項第3 款所謂之兇器，其種類並無限制，凡客觀上足
    對人之生命、身體、安全構成威脅，具有危險性之兇器均屬
    之，且祇須攜帶此種具有危險性之兇器為已足，有最高法院
    48年台上字第1367號、41年台非字第38號判例、79年台上字
    第5253號判例可供參照。本案被告係持具有殺傷力且略帶生
    鏽、長度約50公分之金屬製柴刀向被害人揮舞且刀刃向前，
    即屬兇器無疑，並據證人甲○○證述明確（見本院卷第76頁
    ：97年10月14日審判筆錄）故核被告所為，係犯刑法第 328
    條第1 項之強盜罪，而有同法第321 條第1 項第3 款之攜帶
    兇器情形，應依同法第330 條第1 項論處，成立攜帶兇器強
    盜罪。其所犯上開2 罪犯意個別、行為互殊，應分論併罰之
    。又被告乙○○有事實欄一、之前科紀錄，有臺灣高等法院
    前案紀錄表在卷足憑，是其於有期徒刑執行完畢後，再犯上
    開有期徒刑以上之罪，構成累犯，均應依刑法第47條第1 項
    規定，加重其刑。
  (二)量刑理由之說明：
    爰審酌被告乙○○有如事實欄一、所示之前科紀錄，仍未能
    警惕自新，而再犯下本件上開犯行，顯見其無悔改之決心，
    又其正值青壯，不思以正當途徑賺取所需，卻以強盜方式，
    意圖牟取他人財物，且為求強盜犯行之順利遂行，事先竊取
    他人所有機車，並持甚具殺傷力之柴刀以為遂行強盜犯行之
    用，是見其手段甚劣，惡性亦屬重大，復考量被告事後猶否
    認犯行，顯見被告犯後態度不佳，實應嚴懲重罰，復審酌被
    告所獲得財物金額非鉅，並衡酌被告之生活狀況、品行、國
    中肄業之智識程度及公訴人對竊盜部分求處有期徒刑6 月，
    加重強盜部分求處有期徒刑9 年等一切情狀，分別量處如主
    文所示之刑，並合定其應執行之刑，以資懲儆。
四、沒收部分：
    末查，扣案之鑰匙1 支為被告所有，而供竊盜犯行所用之物
    ，業據被告供述明確，爰依刑法第38條第1 項第2 款之規定
    宣告沒收之。又被告為強盜時犯行時使用之柴刀1 把，雖係
    被告所有且係供犯罪所用之物，惟未據扣案，為免將來執行
    困難，爰不予宣告沒收，均附此說明。
五、適用之法律：
  (一)刑事訴訟法第299 條第1 項前段。
  (二)刑法第320 條第1 項、第328 條第1 項、第321 條第1 項第
    3 款、第330 條第1 項、第47條第1 項、第51第5 款、第38
    條第1 項第2 款。
  (三)刑法施行法第1 條之1 。
本案經檢察官洪清秀到庭執行職務。
中    華    民    國    97    年    11    月    4     日
                  刑事第二庭審判長法  官  楊清益
                                  法  官  林大為
                                  法  官  林靜雯
以上正本證明與原本無異。
如不服本判決，應於判決送達後10日內向本院提出上訴狀（應抄
附繕本），其未敘述上訴理由者，應於上訴期間屆滿後20日內補
提理由書狀於本院，上訴於臺灣高等法院臺中分院。告訴人或被
害人如對於本判決不服者，應具備理由請求檢察官上訴，其上訴
期間之計算係以檢察官收受判決正本之日期為準。
                                  書記官  劉千瑄
中    華    民    國    97    年    11    月    4     日
附錄：本判決論罪科刑法條全文中華民國刑法第337條：
中華民國刑法第320 條第1項：
意圖為自己或第三人不法之所有，而竊取他人之動產者，為竊盜
罪，處5 年以下有期徒刑、拘役或5 百元以下罰金。
中華民國刑法第328 條第1 項：
意圖為自己或第三人不法之所有，以強暴、脅迫、藥劑、催眠術
或他法，至使不能抗拒，而取他人之物或使其交付者，為強盜罪
，處5 年以上有期徒刑。
中華民國刑法第321 條第1項第3款：
犯竊盜罪而有左列情形之一者，處6 月以上、5 年以下有期徒刑
：
三、攜帶兇器而犯之者。
中華民國刑法第330 條第1項：
犯強盜罪而有第321 條第1 項各款情形之一者，處7 年以上有期
徒刑。


司法院資訊處製作；財團法人民間司法改革基金會備份。
